【裁判字號】    97,重訴,138
【裁判日期】    970429
【裁判案由】    第三人異議之訴
【裁判全文】
臺灣臺中地方法院民事判決  97年度重訴字第138號
原      告  壬○○○
            庚○○
            丁○○
            丙○○
            己○○
            乙○○
            戊○○
            癸○○
            辛○○
共      同
訴訟代理人  謝文田律師
複代理人    蕭立俊律師
被      告  廖顯魁即祭祀公業廖君惠管理人
訴訟代理人  王耀賢律師
複代理人    林益輝律師
上列當事人間第三人異議之訴事件，本院於中華民國97年4月15
日言詞辯論終結，判決如下：
    主      文
原告之訴駁回。
訴訟費用由原告負擔。
    事實及理由
一、按訴狀送達後，原告不得將原訴變更或追加他訴，但擴張或
    減縮應受判決事項之聲明者，不在此限，民事訴訟法第255
    條第1項第3款定有明文。原告提起本件民事訴訟，原本於強
    制執行法第15條之規定，聲明求為：『鈞院96執字第48965
    號，就原告壬○○○、乙○○2人「應將坐落台中市○○區
    ○○段3250地號土地（面積8381平方公尺）如附圖所示Ｃ部
    分（面積468平方公尺）、Ｅ部分（面積2平方公尺）、Ｆ部
    分（面積1平方公尺）、Ｈ部分面積（199平方公尺）、Ｉ部
    分（面積132平方公尺）土地上之地上物拆除，並將該部分
    土地連同上開附圖所示Ｂ部分（面積1141平方公尺）、Ｄ部
    分（面積600平方公尺）、Ｇ部分（面積5平方公尺）、Ｊ部
    分（面積554平方公尺），合計面積3102平方公尺之土地交
    還予原告」之強制執行命令及程序應予撤銷』之判決。嗣經
    本院命繳不足之裁判費新台幣（下同）122,584元，原告為
    免繳納該不足之裁判費，遂於民國97年4月15日言詞辯論期
    日僅就建物部分提起本件訴訟，仍本於強制執行法第15條之
    規定，減縮聲明為『鈞院96執字第48965號，就原告壬○○○、乙○○2人「應將坐落台中市○○區○○段3250地號土
    地（面積8381平方公尺）如附圖所示Ｃ部分（面積468平方
    公尺）、Ｅ部分（面積2平方公尺）、Ｆ部分（面積1平方公
    尺）、Ｈ部分面積（199平方公尺）、Ｉ部分（面積132平方
    公尺）土地上之地上物拆除，並將該部分土地交還予原告」
    之強制執行命令及程序應予撤銷』之判決，核為減縮應受判
    決事項之聲明，與民事訴訟法第255條第1項第3款之規定相
    符，應予准許，合先敘明。
二、原告主張：被告係坐落台中市○○區○○段第3250地號土地
    之所有權人，其前以原告壬○○○及原告乙○○2人占有使
    用如附圖所示Ｂ、Ｃ、Ｄ、Ｅ、Ｆ、Ｇ、Ｈ、Ｉ、Ｊ部分土
    地，並於其上Ｃ、Ｅ、Ｆ、Ｈ、Ｉ分別有建築物即門牌號碼
    臺中市○○區○○路2段1398巷7號之未保存登記等建物、廁
    所、水塔等地上物，係屬無權占有，依民法第767條規定，
    訴請其2人拆屋還地，業經本院以95年度重訴字第138號、臺
    灣高等法院臺中分院日以95年度重上字第128號民事判決確
    定。惟原告因繼承而公同共有系爭地上物之所有權，前訴訟
    未以全體繼承人為被告，當事人適格即有欠缺，前訴訟判決
    對於原告不生效力。就系爭建物原告間沒有分割，原告所陳
    述只是原告乙○○及其母即原告壬○○○住在系爭建物內。
    原告因繼承而公同共有系爭地上物之所有權，因被告聲請法
    院強制執行之結果，將影響原告無法使用、收益系爭地上物
    ，所有權因而遭受侵害，且原告在法律上並無忍受侵害之義
    務。爰依強制執行法第15條之規定，訴請排除鈞院96年度執
    字第48965號就建物部分之強制執行程序。並聲明：鈞院96
    執字第48965號，就原告壬○○○、乙○○2人「應將坐落台
    中市○○區○○段3250地號土地（面積8381平方公尺）如附
    圖所示Ｃ部分（面積468平方公尺）、Ｅ部分（面積2平方公
    尺）、Ｆ部分（面積1平方公尺）、Ｈ部分面積（199平方公
    尺）、Ｉ部分（面積132平方公尺）土地上之地上物拆除，
    並將該部分土地交還予原告」之強制執行命令及程序應予撤
    銷。
三、被告抗辯：系爭地上物雖於訴外人溫金海死亡後由原告繼承
    而公同共有之，惟其後已經原告分割遺產，將系爭地上物分
    配予原告壬○○○及原告乙○○，此經前訴訟95年度重訴字
    第138號交還土地事件於95年6月26日下午14時50分許言詞辯
    論期日已為調查，是原告壬○○○及原告乙○○就系爭地上
    物有事實上處分權，前訴訟並無當事人不適格之問題。原告
    壬○○○及原告乙○○因分割遺產而分得系爭地上物，對系
    爭地上物有事實上處分權，前訴訟業已判決確定，原告再以
    公同共有提起本件第三人異議之訴，顯無理由。並聲明：原
    告之訴駁回。
四、兩造不爭執之事實：
(一)被告係坐落台中市○○區○○段第3250地號土地之所有權人
    。
(二)被告前曾對原告壬○○○及原告乙○○就系爭土地提起請求
    交還土地事件，業經本院於95年9月18日以95年度重訴字第1
    38號民事判決，判決「被告應將坐落台中市○○區○○段32
    50地號土地（面積8381平方公尺）如附圖所示Ｃ部分（面積
    468平方公尺）、Ｅ部分（面積2平方公尺）、Ｆ部分（面積
    1平方公尺）、Ｈ部分面積（199平方公尺）、Ｉ部分（面積
    132平方公尺）土地上之地上物拆除，並將該部分土地連同
    上開附圖所示Ｂ部分（面積1141平方公尺）、Ｄ部分（面積
    600平方公尺）、Ｇ部分（面積5平方公尺）、Ｊ部分（面積
    554平方公尺），合計面積3102平方公尺之土地交還予原告
    。」嗣經原告壬○○○及原告乙○○上訴，臺灣高等法院臺
    中分院於96年4月24日以95年度重上字第128號民事判決，判
    決上訴駁回確定。
五、得心證之理由：
    本件兩造厥有爭執者，為系爭地上物有事實上處分權者為何
    人即前訴訟判決之當事人適格與否？及原告得否依強制執行
    法第15條之規定排除本院96年度執字第48965號強制執行程
    序？
(一)按確定判決之既判力，固以訴訟標的經表現於主文判斷之事
    項為限，判決理由並無既判力。但法院於判決理由中，就訴
    訟標的以外當事人主張之重要爭點，本於當事人辯論之結果
    ，已為判斷時，除有顯然違背法令之情形，或當事人已提出
    新訴訟資料，足以推翻原判斷之情形外，應解為在同一當事
    人就該重要爭點所提起之訴訟中，法院及當事人就該已經法
    院判斷之重要爭點，皆不得任作相反之判斷或主張，始符民
    事訴訟上之誠信原則，最高法院著有92年度台上字第2460號
    裁判意旨足資參照。經查：被告抗辯：系爭地上物雖於訴外
    人溫金海死亡後由原告繼承而公同共有之，惟其後已經原告
    分割遺產，將系爭地上物分配予原告壬○○○及原告乙○○
    ，此經前訴訟95年度重訴字第138號交還土地事件於95年6
    月26日下午14時50分許言詞辯論期日已為調查等情，業經本
    院調閱本院95年度重訴字第138號交還土地事件卷證查核屬
    實。雖原告壬○○○及乙○○2人主張：就系爭建物原告間
    沒有分割，原告所陳述只是原告乙○○及其母即原告壬○○○住在系爭建物內云云，並據其提出電費收據、臺灣電力公
    司台中區營業處函、戶籍謄本及溫金海之繼承系統表為據。
    惟查上開證據，僅能認系爭建物電費繳納情形及被繼承人溫
    金海原有繼承人若何，並未能遽認系爭建物有無經遺產分割
    ？及經分配予何人所有？再本院上開交還土地事件就系爭建
    物原為溫金海所有，並無爭執。是原告提出之上開證據，就
    系爭建物有無經遺產分割即何人有事實上處分權而言，並非
    新訴訟資料。又查本院上開交還土地事件於本院95年6月1日
    至勘驗時，原告壬○○○及乙○○均在場，筆錄業明確載明
    ：「系爭土地目前全部由被告（即原告壬○○○及乙○○2
    人）使用，地上有被告所有建物（門牌號碼為台中市○○區
    ○○路二段1398巷7號），私設水泥道路、農耕種植水稻及
    蔬菜。」等內容，並經原告乙○○及其複代理人簽名確認，
    再於95年6月26日言詞辯論期日，原告乙○○就法官所問：
    「系爭土地上之房屋何時興建，有無辦理保存登記？」；「
    你父親過世後，系爭房屋分給何人？」分別明確回答：「我
    父親溫金海在五十幾年間買受系爭土地後就興建的，沒有辦
    理保存登記。我有六個兄弟姊妹，目前只有我與我母親居住
    系爭房屋。」；「分給我及我母親。」等語，復於95年8月2
    日言詞辯論期日由原告複代理人確認如附圖所示Ｂ、Ｃ、Ｄ
    、Ｅ、Ｆ、Ｇ、Ｈ、Ｉ、Ｊ部分是由原告2人占有中，又於
    臺灣高等法院臺中分院95年11月9準備程序由原告訴訟代理
    人確認占有使用之人為原告壬○○○及原告乙○○2人，亦
    有本院上開交還土地事件及臺灣高等法院臺中分院95年度重
    上字第128號交還土地事件各該日之筆錄可佐。是以上開訴
    訟既就兩造間就本件訴訟先決問題即何人就系爭建物有事實
    上處分權存在，業本於當事人辯論之結果，已為判斷，且該
    判斷亦無顯然違背法令之情形，原告壬○○○、乙○○2人
    亦未提出新訴訟資料，亦不足以推翻原判斷，原告壬○○○
    及乙○○2人復為就該爭點所提起之本件訴訟，任作相反之
    主張，依上說明，有違民事訴訟上之誠信原則。原告壬○○○及乙○○2人上開主張，即屬無據。
(二)雖本件其餘原告亦如上開原告壬○○○及乙○○2人之主張
    ，並均主張其均因繼承而公同共有系爭地上物之所有權云云
    。然查：
１、原告原主張訴外人甲○○亦為因繼承而公同共有系爭地上物
    云云。惟甲○○係被繼承人溫金海之次子溫信良之配偶，溫
    信良於90年12月1日死亡，溫金海則於92年6月16日死亡，有
    原告提出之上開戶籍謄本及繼承系統表在卷可稽。溫信良既
    先於溫金海而死亡，依民法第1140條之規定，即由其直系血
    親卑親屬即原告戊○○、癸○○、辛○○代位繼承其應繼分
    ，其配偶並無繼承權。原告主張甲○○亦因繼承而公同共有
    系爭地上物之所有權，自於法未合，原告嗣經本院曉諭，始
    撤回原告甲○○之起訴，並提出上開被繼承人溫金海之繼承
    系統表。再如前述，原告為免繳納不足之122,584元裁判費
    ，遂減縮聲明為僅就建物部分提起本件訴訟。是以原告前主
    張非本件公同共有人之人為本件公同共有人率而併提起本件
    訴訟，且其聲明亦前後減縮，互有不同觀之，已難認本件其
    餘原告上開主張為真實。
２、次按法院認為必要時，得依職權訊問當事人。前項情形，審
    判長得於訊問前或訊問後命當事人具結，並準用第312條第2
    項、第313條及第314條第1項之規定。當事人無正當理由拒
    絕陳述或具結者，法院得審酌情形，判斷應證事實之真偽。
    當事人經法院命其本人到場，無正當理由而不到場者，視為
    拒絕陳述。但命其到場之通知書係寄存送達或公示送達者，
    不在此限。法院命當事人本人到場之通知書，應記載前項不
    到場及第3項拒絕陳述或具結之效果，民事訴訟法第367條之
    1第1項至第5項分別定有明文。本件本院認為有必要而依職
    權訊問原告，並經本院於命原告本人到場之通知書，記載民
    事訴訟法第367條之1第4項不到場及第3項拒絕陳述或具結之
    效果。然原告戊○○經本院命其本人到場，無正當理由而不
    到場者，依上規定，自難認其上開其為系爭建物公同共有人
    之主張云云為真正。
３、次查原告庚○○於其被繼承人溫金海死亡後，業拋棄繼承，
    此除據原告庚○○於本院訊問時陳述屬實外，並有本院92年
    度繼字第815號拋棄繼承事件卷證可稽。原告庚○○，既已
    拋棄繼承，自無繼承權。原告猶主張其為公同共有之繼承人
    ，併提起本件訴訟，亦屬無據。
４、再本件經本院於命原告本人到場之通知書，記載民事訴訟法
    第367 條之1第4項不到場及第3項拒絕陳述或具結之效果。
    原告介清、辛○○均經寄存送達，無正當理由而不到場。其
    餘原告癸○○、己○○、丙○○及上開原告己○○、乙○○
    、壬○○○均於本院訊問時陳述：溫金海所留財產都沒有分
    云云。惟上開原告就其被繼承人溫金海所留所有遺產分割及
    繼承登記情節之所述，無一相符，是經本院訊問之結果，已
    足認其餘原告僅係為附和原告壬○○○及原告乙○○上開違
    反民事訴訟上之誠信原則之主張，配合提起本件訴訟，其餘
    原告上開主張，自與事實不符，無可採信。再徵之原告癸○○、庚○○、壬○○○分別於本院訊問時陳述：「我的姑姑
    原告庚○○、原告己○○及原告戊○○、原告辛○○都說好
    不分」；「我母親還住在系爭建物，原告乙○○小兒麻痺，
    他還有一個小孩腦性麻痺，那些財產也沒有很多，我不可能
    跟他們分，本件系爭土地及建物都是要留給我母親及原告乙○○，原告乙○○很可憐，所以系爭土地及建物都留給他及
    我母親」；「系爭建物應該要留給我吃飯。」等語，均明系
    爭建物於溫金海死亡後，其繼承人間確已為遺產分割，將系
    爭建物分配予原告壬○○○及乙○○2人。原告本件主張，
    自屬無據。
(三)再按系爭建物尚未辦理所有權第一次登記，繼承人如已協議
    分割遺產，各繼承人就其分得之部分，縱未辦理繼承登記，
    亦有事實上處分權，非無拆除之權能，請求拆屋還地，即無
    以他繼承人為共同被告之必要；房屋之拆除為一種事實上之
    處分；未保存登記不動產之受讓人，法律上雖未取得所有權
    ，但仍取得事實上之處分權，受讓人自有拆屋之權能。系爭
    房屋既因繼承人全體協議分割遺產而分歸繼承人所有，如果
    屬實，雖因未辦理保存登記，無從辦理繼承登記及分割登記
    ，其繼承人即取得系爭房屋之事實上處分權，最高法院分別
    著有91年台上字第583號及80年台上字第2516號裁判意旨足
    資參照。本件既應認系爭建物於被繼承人溫金海死亡後已經
    原告分割遺產，將之分配予原告壬○○○及乙○○2人，其2
    人即有事實上之處分權，有拆除之權能，本院上開交還土地
    事件並無以其他繼承人為共同被告之必要，即無當事人不適
    格之問題。原告猶主張本院上開交還土地事件有當事人不適
    格云云，亦無理由。
(四)又按第三人就執行標的物有足以排除強制執行之權利者，得
    於強制執行程序終結前，向執行法院對債權人提起異議之訴
    ，強制執行法第15條前段定有明文。又強制執行法第15條所
    謂就執行標的物有足以排除強制執行之權利者，係指對於執
    行標的物有所有權、典權、留置權、質權存在情形之一者而
    言，最高法院亦著有68年台上字第3190號判例意旨足資參照
    。原告庚○○、丁○○、丙○○、己○○、戊○○、癸○○
    、辛○○既非系爭建物之公同共有人，其猶與原告壬○○○
    、乙○○主張同為公同共有人，否認本院上開交還土地事件
    確定民事判決之效力，主張依強制執行法第15條之規定，訴
    請本院96執字第48965號，就原告壬○○○、乙○○2人「應
    將坐落台中市○○區○○段3250地號土地（面積8381平方公
    尺）如附圖所示Ｃ部分（面積468平方公尺）、Ｅ部分（面
    積2 平方公尺）、Ｆ部分（面積1平方公尺）、Ｈ部分面積
    （199 平方公尺）、Ｉ部分（面積132平方公尺）土地上之
    地上物拆除，並將該部分土地交還予原告」之強制執行命令
    及程序應予撤銷，即無理由。
六、本件事證已臻明確，兩造其餘之主張、陳述、攻擊防禦方法
    及舉證，均對本判決之結果不生影響，爰不一一論述，亦附
    敘明。
七、訴訟費用負擔之依據：民事訴訟法第78條、第85條第1項前
    段。
中    華    民    國    97    年    4     月    29    日
                  民事第二庭    法  官  陳秋月
正本係照原本作成。
如對本判決上訴，須於判決送達後20日內向本院提出上訴狀。
中    華    民    國    97    年    4     月    29    日
                                書記官  張皇清


司法院資訊處製作；財團法人民間司法改革基金會備份。
